臺灣板橋地方法院民事判決　　　　　　　 95年度訴字第400號
原　　　告　己○○
原告兼訴訟代理人
　　　　　　丁○○
被　　　告　戊○○
　　　　　　三重汽車客運股份有限公司
上一人之法定代理人
　　　　　　甲○○
上一人之訴訟代理人
　　　　　　乙○○
上列被告二人之共同訴訟代理人
　　　　　　辛　武律師
上列當事人間請求侵權行為損害賠償事件，於中華民國95年12月
21日言詞辯論終結，本院判決如下：
    主          文
原告丁○○、己○○之訴均駁回。
訴訟費用由原告丁○○、己○○各自負擔。
    事 實 及 理 由
壹、當事人之主張：
一、原告方面：
    聲明：被告應連帶給付原告丁○○新臺幣（下同）108 萬元
    ，應連帶給付原告己○○20萬元，及均自民國93年8 月13日
    起至清償日止，按年息百分之五計算之利息。
    其陳述及所提出之證據如下：
(一)於93年8 月13日上午8 時5 分許，原告丁○○騎乘車號MC6-
    686 號普通重型機車，併載送原告己○○，沿台北市○○街
    南向北行駛時，突遭欲停靠捷運西門站，由被告戊○○所駕
    駛之三重汽車客運股份有限公司所有車號FV-431大客車撞擊
    ，致原告二人及機車均倒地，原告丁○○左手肘骨折、右手
    第三第四掌掌骨骨折、額頭、左眼上方、臉部、頭部後方等
    多處受傷，原告己○○肢體等多處擦傷，有台北市立和平醫
    院及行政院衛生署台北醫院、敏盛綜合醫院、財團法人北海
    岸金山醫院等診斷證明書為證據（詳如證一）。相關被告犯
    罪與侵權行為事實，經台灣板橋地方法院94年度交簡上字第
    130 號刑事確定判決（詳如證二）。
(二)本件車禍事故之發生，係因被告戊○○所駕大客車即公車，
    欲停靠捷運西門站時，未打停靠方向燈，且未注意右後方來
    車，即快速靠站，始會將原告丁○○、原告己○○撞擊嚴重
    受傷，尤有甚者，被告戊○○肇事後仍不知悉，待原告二大
    聲喊叫，被告戊○○始行知悉其所駕之車業已肇事，可見被
    告戊○○疏未注意安全過失程度之重大，本件車禍肇事之過
    失責任，係完全歸屬於被告戊○○，原告完全無任何過失責
    任，此一過失責任應完全歸屬於被告戊○○之判定，台灣板
    橋地方法院94年度交簡上字第130 號刑事確定判決，業已明
    確認定。被告戊○○之行為，顯嚴重違反道路交通安全規則
    第94條第2 項規定，前車如須減速暫停，駕駛人應預先顯示
    燈光或手勢告知後車，道路交通安全規則第94條第3 項規定
    ，汽車行駛時，駕駛人應注意車前狀況‧‧，併隨時採取必
    要之安全措施等明文規定，被告戊○○之行為顯有重大過失
    ，應構成民法第184 條、第191 條之2 所規定之侵權行為損
    害賠償責任。
(三)原告丁○○因被告戊○○之重大業務過失行為，致住院7 天
    手術治療，門診追蹤復健等已逾三十餘次，尤其，關於左手
    手肘骨折部分，據主治醫生研判，應會永遠影響部份手肘功
    能，無法再行恢復正常，原告丁○○勢將忍受無法保有健全
    四肢之終身痛苦煎熬，對原告丁○○而言，誠情何以堪？原
    告己○○亦因被告戊○○之業務過失行徑，致肢體多處擦傷
    ，被迫忍痛煎熬相當時日，被告戊○○之重大業務過失傷害
    行為，對原告丁○○與原告己○○所造成之傷害與摧殘，誠
    至深且鉅。惟車禍事故發生迄今，已逾兩載，絲毫未見被告
    戊○○有些微思過悔改之心，彼視人身如草土之心態，實令
    出身輔仁大學會統系之原告二人深感寒心與痛心之至，尤其
    ，被告戊○○為圖推卸刑責，於刑事法庭中所為諸多閃爍不
    實之辯詞，實乃嚴重違背良知良心之不恥行徑，更應令被告
    戊○○付出較高額度之民事賠償，否則，於刑事上之判決尚
    能易科罰金，實難收懲罰與教育之效，更真不知將有多少寶
    貴人身生命安全，極有可能尚會續成被告戊○○所駕車輛釀
    成車禍事故之無辜受害者？被告戊○○於民國93年間，亦曾
    因駕駛公共汽車，因過失而肇致他人受傷，請參台灣板橋地
    方法院檢察署93年度偵字第19341 號案卷內資料當可明悉此
    一事實，未料，被告戊○○仍不知悔改警惕，於同年即93年
    8 月13日，又因重大過失而致將原告撞擊成重大傷害，而於
    目前公車之肇事頻率極高，並造成無以計數傷亡之今日，被
    告戊○○實應有所深思，而應有所深為，懇請鈞庭亦能正視
    此被告戊○○於短短數月內即連續發生兩次重大業務過失之
    交通傷害事故，尤屬不可原諒之可非難行徑。目前，原告丁○○手肘已成無法恢復正常功能之殘廢之人，對原告丁○○
    而言，終其一生，又何其殘忍？又何其悲淒？財團法人北海
    岸金山醫院於95年1 月27日所出具之診斷證明書明確記載「
    今病人在肘部關節活動彎曲135 度伸展165 度【正常應為18
    0 度】」之重大傷害，詳如證一財團法人北海岸金山醫院診
    斷證明書，以明原告丁○○確因被告戊○○之不法重大過失
    侵權行為，致造成手肘無法恢復正常功能之重大侵權損害結
    果之事實。
(四)被告戊○○既係一從事專業駕駛業務之人，其從事業務之駕
    車行為應負有更高度之注意義務，未料，被告戊○○竟嚴重
    違反道路交通安全規則及行車注意義務等，實顯有重大過失
    ，被告戊○○之所為，顯已構成民法第184 條之侵權行為，
    自應負民法第184 條、第191 條之2 、第193 條、第195 條
    、第213 條等規定醫療費用、減少勞動能力損害、增加生活
    上之需要、精神慰藉金、回復原狀等之損害賠償責任，而被
    告三重汽車客運公司係被告戊○○之僱用人，被告戊○○係
    因執行職務而不法侵害原告之權利，依民法第188 條僱用人
    連帶損害賠償之規定，被告三重汽車客運公司自應與被告戊○○連帶對原告二人負損害賠償責任。
(五)關於原告丁○○損害賠償請求之分項說明：
  １、醫療費用、復健費用與整型費用、醫療器材之損害賠償：
      法條依據：民法第184 條、民法第191 條之2 、民法第19
      3 條、民法第213 條回復原狀等：203,808 元，本項費用
      包括下列各項：
   (1)醫療費用、復健費用：業已花費之醫療費用與復健費用為
      57,808元，相關費用之憑證收據，詳如證三。
   (2)回復原狀之整形費用：關於整型費用之損害賠償金額，係
      採預估之方式計算，預估整型費用金額為146,000 元，此
      部分之回復原狀整形費用，包括下列兩部份：
      左手手肘疤痕之整形費用：預估此項費用之佐證，分述
        於後：94年2 月1 日敏盛綜合醫院整形科之整形預估費
        用為20,500元，此費用包括修疤預估費用15,000元、彈
        性衣費用3,500 元、矽膠片費用2,000 元，有敏盛綜合
        醫院整形科診斷證明書乙份，詳如證四。另95年8 月5
        日下午1 點，原告丁○○親自前往位於台北市○○○路
        ○ 段73之2 號3 樓之傑出整型外科診所診斷詢問之結果
        為：陳志誠醫師診斷：須每月打消疤針約3 至4 次，須
        連續打消疤針3 至4 個月，再進行疤痕手術後，再貼矽
        膠片使疤痕淡去消失，全部療程時間預估約需1 年至2
        年。櫃檯周師羽小姐告知整型費用之計算方式為：消疤
        針1 針為3,000 元，預估打消疤針之費用為48 ,000 元
        （每針NT$3,000乘以16次），疤痕之手術費用以疤痕之
        長度計算，每1 公分為10,000元, 目前傷口為3 公分，
        故疤痕之手術費用為30,000元（每公分NT$1 0,000乘以
        3 公分），打消疤針與疤痕之手術費用全部合計為78,0
        00元，有傑出整型外科診所陳志誠醫師之名片，詳如證
        五。相關整形費用之計算方式，亦可向該傑出整型外科
        診所函詢。惟就關於實際整形醫療經驗而言，專業之整
        型診所，應較具專業醫療細膩性與完美功效性，再就診
        斷時間上而言，敏盛綜合醫院整形科之診斷時間為94年
        2 月1 日，而傑出整型外科診所之診斷時間為95年8 月
        5 日，應較符合目前實際之客觀傷勢狀態，故關於回復
        原狀之整形費用預估，應以傑出整型外科診所診斷之預
        估費用為準，即應以78,000元為合理客觀之預估標準。
        茲併檢呈原告丁○○丁○○左手肘嚴重疤痕照片，詳如
        證六，以供鈞庭審酌原告丁○○丁○○之左手肘嚴重疤
        痕，確有整形回復原狀之實質必要。
      右手手掌背之整形費用：須每月打消疤針約3 至4 次，
        須連續打消疤針3 至4 個月，再進行疤痕手術後，再貼
        矽膠片使疤痕淡去消失，全部療程時間，預估約需1 年
        至2 年。消疤針1 針為3,000 元，預估打消疤針之費用
        為48,000元（每針NT$3,000乘以16次），疤痕之手術費
        用以疤痕之長度計算，每1 公分為10,000元，右手手掌
        背傷口為2 公分，故疤痕之手術費用為20,000元（每公
        分NT$10,000 乘以2 公分），打消疤針與疤痕之手術費
        用全部合計為68,000元。茲併檢呈原告丁○○丁○○右
        手手掌背嚴重疤痕照片，詳如證七，以供鈞庭審酌原告
        丁○○丁○○之右手手掌背之嚴重疤痕，確有整形回復
        原狀之實質必要。
  ２、減少勞動能力損害賠償：法條依據：民法第193 條第1 項
      ：260,000 元：原告丁○○原任職於翔豐旅行社有限公司
      ，因本件車禍須醫療復健休養等共計13個月無法工作，原
      告丁○○之每月薪資所得為20,000元，乘以13個月，合計
      為260, 000元。茲併檢呈翔豐旅行社有限公司所出具之原
      告丁○○丁○○93年收入在職證明書，詳如證八。
  ３、增加生活上之需要損害賠償：法條依據：民法第193 條第
      1項：166,192元，包括下列各項：
   (1)看護費用：119,900 元：自93年8 月13日起至93年11月30
      日止，原告丁○○僱用他人負責住院及居家看護之看護費
      用為119,900 元。茲併檢呈看護工陳毓文所出具之看護收
      據憑證，詳如證九。
   (2)就醫之往返車費、身體調養補品費用及其他開銷等費用：
      共計46,292元，相關之憑證收據，恕容後再行補呈之。
  ４、精神慰藉金損害賠償：法條依據：民法第195 條第1 項：
      450,000 元：原告丁○○因車禍身體嚴重受傷，身心所受
      痛苦摧殘煎熬，實難名狀，原告ㄧ所受嚴重傷害，財團法
      人北海岸金山醫院於95年1 月27日所出具之診斷證明書明
      確記載「今病人在肘部關節活動彎曲135 度伸展165 度【
      正常應為180 度】」之重大傷害，詳如證一財團法人北海
      岸金山醫院出具之診斷證明書所載，實已難以再為完全回
      復正常之健康與功能，終其一生，原告丁○○勢將持續忍
      受極端痛苦之精神煎熬，再者，原告丁○○經此次車禍傷
      害，迄今手掌亦無法為正常之握拳，亦勢難為完全之恢復
      ，又受傷部位，迄今仍常有嚴重刺痛之感，實痛苦至極，
      且原告丁○○於車禍發生之後，確曾呈現昏迷狀態，雖幸
      運清醒過來，但卻從鬼門關走了一趟，亦屬另一重大精神
      打擊之傷害。近幾年來，我國司法機關，就關於婚外情之
      妨害婚姻家庭案之精神慰藉金，已做出數個判令加害人賠
      償受害人1,000 萬元左右之判決案例，精神慰問金，於民
      事判決之受到重視，實屬趨勢潮流之所向，原告丁○○所
      為請求之金額，僅區區45萬元，與之相較，誠屬微額。
(六)關於原告己○○損害賠償請求之分項說明：
  １、醫療費用、復健費用與整型費用損害賠償：法條依據：民
      法第184 條、民法第191 條之2 、民法第193 條、民法第
      213 條回復原狀等：108,000元：
   (1)醫療費用、復健費用：關於醫療費用與復健費用為20,000
      元，部分相關費用之憑證收據，詳如證十，其餘相關費用
      之憑證收據，恕容後再行補呈之。
   (2)回復原狀之整形費用：關於整型費用之損害賠償金額，係
      採預估之方式計算，預估整型費用金額為88,000元，預估
      此項費用之方式，係依傑出整型外科診所之療程計算，即
      須每月打消疤針約3 至4 次，須連續打消疤針3 至4 個月
      ，再進行疤痕手術後，再貼矽膠片使疤痕淡去消失，全部
      療程時間預估約需1 至2 年。消疤針1 針為3,000 元，預
      估打消疤針之費用為48,000元（每針NT$3,000乘以16次）
      ，疤痕之手術費用以疤痕之長度計算，每1 公分為10,000
      元，目前傷口為4 公分, 故疤痕之手術費用為40,000元（
      每公分NT$10,000 乘以4 公分），打消疤針與疤痕之手術
      費用全部合計為88,000元。茲併檢呈原告己○○右小腿之
      嚴重疤痕照片，詳如證十一，原告己○○右小腿之嚴重疤
      痕，確有整形回復原狀之實質必要，尤其，原告己○○係
      為女性，腿部之美觀，更屬重要。
  ２、減少勞動能力損害賠償：法條依據：民法第193 條第1項
      ：30,000元：原告己○○因本件車禍須醫療復健休養等共
      計1 個半月無法工作，原告二之薪資所得以每個月20,000
      元計算，乘以1.5 月，合計為30,000元。
  ３、增加生活上之需要損害賠償：法條依據：民法第193 條第
      1項：12,000元：本項費用包括就醫之往返車費、身體調
      養補品費用及其他開銷等費用，相關之憑證收據，恕容後
      再行補呈之。
  ４、精神慰藉金損害賠償：法條依據：民法第195 條第1 項：
      50,000元：原告己○○因車禍身體多處受傷，身心所受痛
      苦摧殘煎熬，實難名狀，而受傷部位，迄今仍常有明顯刺
      痛之感，實感痛苦難受，被告當應給付適切之精神慰藉金
      給原告己○○，始符公允。
(七)關於被告於95年4 月18日答辯所援引之台北市車輛行車事故
    鑑定委員會鑑定，認為原告丁○○涉嫌未保持行車安全間隔
    為肇事主因一節，鈞院刑事庭認定台北市車輛行車事故鑑定
    委員會鑑定及台北市行車事故覆議鑑定委員會之覆議鑑定，
    所認為原告丁○○涉嫌未保持行車安全間隔為肇事主因一節
    ，尚有誤會，故不予援用，而鈞院刑事庭仍認定原告丁○○
    並無涉嫌未保持行車安全間隔為肇事主因之情事，即原告丁○○丁○○無任何過失可言，本件車禍之肇事原因過失責任
    ，完全在被告戊○○，故被告戊○○應負完全之損害賠償責
    任，懇請鈞庭惠賜卓參詳如證二之台灣板橋地方法院94年度
    交簡上字第130 號刑事確定判決正本，當可明悉一切事實真
    相，因此，被告所辯，顯不足採。
(八)證據：提出臺灣板橋地方法院檢察署94年度偵字第11369 號
    檢察官聲請簡易判決處刑書、臺北市立聯合醫院和平院區94
    年2 月4 日診字第9402000181號診斷證明書、行政院衛生署
    臺北醫院94年2 月2 日診字第9402021875診斷證明書、敏盛
    綜合醫院94年2 月1 日診斷證明書、敏盛綜合醫院94年12月
    16日診斷證明書、臺北市立聯合醫院和平院區診字第940200
    0176診斷證明書、臺北市立和平醫院醫院93年9 月10日診字
    第93190323號診斷證明書、臺北市立和平醫院醫院94年2 月
    4 日診字第9402000181號診斷證明書、財團法人北海岸金山
    醫院95年01月27日丙種診斷證明書、臺灣板橋地方法院94年
    度交簡上第130 號刑事判決、臺北市立和平醫院醫療費用收
    據、臺北市立聯合醫院醫療費用收據、聯合醫院和平院區門
    診醫療費用證明書、行政院衛生署臺北醫院收據、行政院衛
    生署臺北醫院門診繳費證明書、敏盛綜合醫院醫療費用收據
    、傑出整形外科診所名片、照片、翔豐旅行社有限公司94年
    9 月9 日出具之丁○○93年收入在職證明書、看護工陳毓文
    93年11月30日收據等影本為證據。
二、被告方面：
    聲明：請求駁回原告之訴。
    其陳述及所提出之證據如下：
(一)被告戊○○於93年8 月13日上午8 時50分許，駕駛FV-431號
    大型公車自台北市○○區○○街左轉漢中街，抵達漢中街後
    為靠站上下客人，而減速（車速僅10公里/1H） 打右方向燈
    ，預備靠站，斯時原告即本案之傷者丁○○駕駛MC6-686 號
    機車尾隨其後，見被告大型公車車速過慢，而欲自右側縫隙
    中強行穿越，惟右側路邊尚有行人多人，為免撞擊行人而手
    把打向左方以致擦撞公車，形成搖晃不穩，郭員不思煞車，
    仍一意強行通過而追撞公車尾部防撞桿，滑倒成傷。
(二)過失犯之構成應以應注意能注意而不注意為構成要件，被告
    戊○○固有注意之義務，然就當時情況，其確實已盡相當之
    注意能事，打燈減速、注意車前狀況，惟發生事故之擦撞係
    在大型車尾部，實非行車在前之被告戊○○所能注意，至於
    機車把手輕擦公車右邊車身一節，亦非在前行駛之公車所能
    防備，被告戊○○確非能注意不注意，況行車在後駕駛人應
    注意車前狀況及車間距離，並隨時採取必要之安全措施。
(三)依臺北市○○○○○道路交通事故現場圖所載被告戊○○所
    駕駛之大營客車無論就方向、速度、路線均無絲毫之違規、
    錯誤，純係原告丁○○所駕駛機車尾隨其後，其個人原因追
    撞大營客車，就被告而言，並無任何不當之過失，機器腳踏
    車係依其使用性質分類之第六類汽車，其行駛道路者亦適用
    道路交通安全規則之規範，依道路交通安全規則第94條第3
    項明定「汽車行駛時駕駛人應注意前車狀況及兩車併行之間
    隔，並隨時採取必要之措施」，原告丁○○所駕機車自始至
    終均尾隨被告戊○○所駕大營客車之後，道路交通安全規則
    第94條第3 項所謂之注意車前狀況自係後車對前車而言，其
    注意之義務應由後車丁○○擔負，今丁○○追撞大營客車成
    傷，前車駕駛員即被告戊○○何來過失之有？
(四)本案刑事部分現場處理及筆錄製作之警員丙○○現服務於臺
    北市政府警察局萬華分局，有傳訊之必要，至刑事判決部分
    由於原告之誤導以致事實之認定而產生錯誤。
(五)原告丁○○所受之左手肘骨折、右手第三、四掌骨骨折，及
    原告己○○所受之表皮擦傷，均係丁○○違規強行超車摔倒
    滑行追撞所造成，被告戊○○實無民法第184 條所載之過失
    情形。
(六)原告所提出之賠償金額過高，被告否認之。
(七)證據：提出臺北市車輛行車事故鑑定委員會95年3 月6 日北
    鑑審字第09530016600 號函及所附鑑定意見書、臺北市政府
    交通局95年6 月7 日北市交五字第09532154000 號函及所附
    臺北市車輛行車事故覆議鑑定委員會鑑定覆議意見書、臺北
    市政府警察局萬華分局交通分隊交通事故談話紀錄表等影本
    為證據，並聲請訊問證人臺北市政府警察局萬華分局警員丙○○。
貳、本院依職權調取本院94年度交簡上第130 號刑事判決及偵審
    全卷，並依聲請向臺北市政府警察局萬華分局查詢車禍處理
    經過情形。
參、得心證之理由：
一、原告主張於93年8 月13日上午8 時5 分許由原告丁○○駕駛
    車號MC6-686 號普通重型機車，後載原告己○○，沿台北市
    ○○街由南向北行駛時，遭由被告戊○○所駕駛之三重汽車
    客運股份有限公司所有之車號FV-431號營業大客車撞擊，致
    原告二人及機車均倒地，原告丁○○左手肘骨折、右手第三
    第四掌掌骨骨折、額頭、左眼上方、臉部、頭部後方等多處
    受傷，原告己○○肢體等多處擦傷等事實，並提出台北市立
    和平醫院、行政院衛生署台北醫院、敏盛綜合醫院、財團法
    人北海岸金山醫院等診斷證明書為證據等情，被告固不否認
    有於前揭時地發生車禍之事實，惟否認大客車駕駛即被告戊○○對於車禍之發生有過失之事實，並抗辯稱該車禍之肇事
    責任均歸於原告丁○○等語。
二、按「刑事判決所為事實之認定，於為獨立民事訴訟之裁判時
    本不受其拘束，原審斟酌全辯論意旨及調查證據之結果，依
    自由心證為與刑事判決相異之認定，不得謂為違法。」（最
    高法院29年上字第1640號判例參照），又按「刑事判決所為
    事實之認定，於獨立民事訴訟之裁判時本不受其拘束，上訴
    人所提之附帶民訴，既因裁定移送而為獨立之民事訴訟，則
    原審依自由心證為與刑事判決相異之認定，即無違法之可言
    。」（最高法院50年台上字第872 號判例參照），又按「刑
    事訴訟判決所認定之事實，固非當然有拘束民事訴訟判決之
    效力，但民事法院調查刑事訴訟原有之證據，而斟酌其結果
    以判斷事實之真偽，並於判決內記明其得心證之理由，即非
    法所不許。」（最高法院49年台上字第929 號判例參照），
    「刑事訴訟法第五百零四條所謂，應以刑事判決所認定之事
    實為據者，係指附帶民事訴訟之判決而言，如附帶民事訴訟
    經送於民事庭後，即為獨立民事訴訟，其裁判不受刑事判決
    認定事實之拘束。」（最高法院48年台上字第713 號判例參
    照），本件乃原告於刑事訴訟程序中提起刑事附帶民事訴訟
    ，經本院刑事庭裁定移送本院民事庭審判，依前揭最高法院
    判例意旨所示，本件經移送於民事庭後，即為獨立民事訴訟
    ，其裁判不受刑事判決認定事實之拘束，仍應依民事訴訟法
    規定之程序調查證據以認定事實，而當事人所應負之舉證責
    任仍應依民事訴訟法規定分配由當事人擔負，不能逕依刑事
    判決認定之事實作為本件民事訴訟事件所認定之事實，仍應
    經當事人之辯論始得作為裁判之基礎，合先敘明。
三、本件原告主張其所因而受傷之車禍係肇因於被告戊○○之過
    失所致，但為被告所否認，抗辯稱車禍之發生係因原告丁○○之過失所致，被告戊○○並無過失等語。經查，關於被告
    戊○○因本件與原告丁○○於前揭時地發生車禍，導致原告
    二人受傷，致被告戊○○因業務過失傷害罪名，經檢察官於
    94年8 月5 日聲請對被告戊○○以簡易判決處刑（偵查案號
    ：臺灣板橋地方法院檢察署94年度偵字第11396 號，檢察官
    聲請簡易判決處刑書影本參見本院三重簡易庭94年度重調字
    第214 號），經本院刑事庭以94年9 月30日94年度交簡字第
    778 號刑事簡易判決判處被告戊○○有期徒刑三月，檢察官
    及被告戊○○均提起上訴，經本院刑事庭以95年6 月30日94
    年度交簡上字第130 號刑事判決：「原判決撤銷。戊○○從
    事業務之人，因業務上之過失傷害人，處有期徒刑參月，如
    易科罰金，以參佰元折算壹日。」，依據該刑事判決認定之
    事實為：「戊○○係三重汽車客運股份有限公司（以下簡稱
    「三重客運公司」）之司機，以駕駛該公司公共汽車運送乘
    客為業，為從事駕駛業務之人，於民國九十三年八月十三日
    上午八時五分許，駕駛車牌號碼FV-431號公共汽車，沿台北
    市○○街由南往北方向行駛，行經臺北市○○區○○街一三
    五號前時，欲向右靠站停車，讓乘客上下車，本應注意兩車
    併行之間隔，並隨時採取必要之安全措施，而依當時天候晴
    、日間自然光線、乾燥柏油路面無缺陷、無障礙物、視距良
    好等情形，又無不能注意之情事，竟疏未注意即貿然靠向路
    邊，適有丁○○騎乘車牌號碼MC6-686 號重機車搭載己○○
    ，沿臺北市○○街同向行駛於戊○○上開公共汽車右側，因
    而閃避不及，左手肘遂遭戊○○所駕駛之公共汽車右後方鐵
    板擦撞，致丁○○、己○○人車倒地，丁○○因此受有左肘
    骨折、右手第三、四掌骨骨折等傷害，己○○因此受有肢體
    多處擦傷等傷害。」，此有該案刑事判決一件在卷可參（見
    本院卷第63頁以下），而本件車禍前經送臺北市車輛行車事
    故鑑定委員會鑑定及經送臺北市政府交通局覆議鑑定，其中
    臺北市車輛行車事故鑑定委員會鑑定意見為：「一、戊○○
    駕駛FV-431號聯營公車：涉嫌停靠疏忽（肇事次因）。二、
    丁○○騎乘MC6-686 號普通重機車：涉嫌未保持行車安全間
    隔（肇事主因）。」，臺北市政府交通局之覆議鑑定意見為
    ：「一、丁○○駕駛MC6-686 號重機車：未保持行車安全間
    隔，為肇事主因。二、戊○○駕駛FV-431號營大客車：停靠
    疏忽，為肇事次因。」，此有臺北市車輛行車事故鑑定委員
    會95年3 月6 日北鑑審字第0953 0016600號函及所附鑑定意
    見書（見本院卷第29頁至32頁）及臺北市政府交通局95年6
    月7 日北市交五字第09532154000 號函及所附臺北市車輛行
    車事故覆議鑑定委員會鑑定覆議意見書」（見本院卷第165
    頁至167 頁）各一件在卷足參，與本院前揭刑事判決認定之
    事實並不完全相同，則本院自應就調查所得之證據，基於當
    事人之辯論，認定本事件之事實。
三、被告於本件提出由臺北市政府警察局萬華分局交通分隊員警
    丙○○製作之交通事故談話紀錄表影本為證據，並聲請訊問
    該筆錄之製作人丙○○，經本院函詢臺北市政府警察局萬華
    分局關於上開交通事故談話紀錄表之製作經過，依據臺北市
    政府警察局萬華分局回復本院之處理經過為：「1.該交通事
    故談話紀錄表係為本人丙○○所詢問及紀錄無誤。2.製作該
    交通事故談話紀錄表時，因駕駛重型機車MC6-686 當事人丁○○受傷由救護車送臺北市立和平醫院急診室診療，當時當
    事人丁○○外觀除頭部及左手肘、右手掌明顯擦傷外，左手
    有骨折現象，由醫生處理包扎中，其意識仍清醒，經當事人
    同意後始開始製作交通事故談話紀錄表。3.該交通事故談話
    紀錄表及所有附件圖表，於製作完成後，均由本人丙○○朗
    讀後並交付當事人及其母陳彩雲閱覽確認後始簽名捺印，因
    當時當事人丁○○右手掌擦傷無法簽章，故由其母親代理簽
    章並捺印。」，此有臺北市政府警察局萬華分局95年11月6
    日北市警萬分刑字第09541349800 號函所附警務佐丙○○95
    年11月02日職務報告一件在卷可參（見本院卷第188 、189
    頁），雖前述本院刑事判決以該交通事故談話紀錄表係於原
    告丁○○甫因車禍受傷送醫救治，身體狀況不佳之情況下製
    作，且非由受詢問人丁○○親自簽名等原因，而認為該交通
    事故談話紀錄表非在可信之情況下製作，而排除其得為證據
    之能力，然依據前述製作該交通事故談話紀錄表公文書之公
    務員即臺北市政府警察局萬華分局警務佐丙○○所具職務報
    告內容所述，該交通事故談話紀錄表係於原告丁○○意識清
    醒，且由其母陳彩雲陪同，並經受詢問人同意之情況下，始
    製作該交通事故談話紀錄表，並經受詢問人即原告丁○○及
    在旁陪同之丁○○之母陳彩雲閱覽確認後，始因原告丁○○
    手部受傷無法簽名，乃由在旁陪同之丁○○之母陳彩雲代為
    簽名並捺印確認，故該交通事故談話紀錄表雖未經受詢問人
    丁○○簽章確認，但關於其上所記載之內容確屬原告丁○○
    所陳述之內容，當堪確認，自無不能作為認定本件車禍發生
    經過證據之理由，故本院認為該交通事故談話紀錄表內所記
    載原告丁○○在處理車禍之員警丙○○詢問時所陳述之經過
    ，可作為本件車禍肇事責任認定之佐證。而依據臺北市政府
    警察局萬華分局交通分隊交通事故談話紀錄表影本記載關於
    原告丁○○受詢問之答復為：「……（二、問：肇事前行進
    方向、車道及肇事經過情形？）答：肇事前我駕重機MC6-68
    6 沿內江街向東行駛至漢中街時，由西向北左轉漢中街，當
    時和我同方向駛於我車左側該一營大客（FV-431）要往右側
    靠站，我見狀想說怕被公車夾到，即加速欲通過，未料我車
    左手把處與該公車的右側車身處有輕微擦撞，我車即往左側
    倒地滑行而肇事，當時我的右側也有行人，我為了要閃行人
    ，才會和公車擦撞。（三、問：發現危害狀況時距離對方多
    遠？為何會發生碰撞？）答：我車就在公車的右側。因公車
    要靠右側靠站，而我欲加速通過。（四、問肇事當時行車速
    率多少？）答：時速約50公里／小時。（五、問：駕車前有
    無飲酒？飲多少？測定值？）答：無。（六、問：肇事當時
    有無攜帶駕照？有無攜帶行照？）答：有帶駕照，有帶行照
    。（七、問：肇事後如何處置？報案經過？）答：肇事後我
    完全不清楚。（八、問：您是否同意在夜間接受詢問？答：
    空白）（九、問：您是否意識清醒接受詢問？）答：是。（
    十、問：對本案有無補充意見？）答：依法處理。」，並由
    原告丁○○之母陳彩雲在被詢問人處簽名並捺指印，此有該
    交通事故談話紀錄表影本在卷可參（見本院卷第178 頁，原
    影本附於臺灣板橋地方法院檢察署94年度他字第2814號偵查
    卷第30頁），參照原告丁○○於94年5 月7 日接受臺北市政
    府警察局萬華分局詢問時陳述稱：「我於93年8 月13日8 時
    5 分許，騎乘MC6-686 號重機車（附載人：己○○）由臺北
    市○○區○○街左轉漢中街，往捷運西門站方向，行經漢中
    街135 號前時，遭戊○○所駕駛之FV-431號營大客車未注意
    後方來車，且未打方向燈，該營大客車右後方鐵板擦撞到我
    左手肘，致使我與己○○重心不穩倒地受傷，當時該營大客
    車車速不慢，急著臨時靠站停車，我倒地時，該營大客車右
    後車輪從我頭部旁邊駛過，戊○○是聽到叫聲才下車查看，
    事情就是這樣。」等語（見臺北市政府警察局萬華分局94年
    05月07日調查筆錄，附前引94年度他字第2814號偵查卷第17
    頁），又依據司法警察於本件車禍現場所拍攝之照片所示，
    原告丁○○駕駛之機車與被告戊○○駕駛之大客車擦撞所留
    下痕跡之位置係在大客車右側車身後方接近下方處，原告丁○○駕駛之機車以與道路成90度方向左側倒地在大客車後方
    ，機車車頭朝向路邊，兩頂安全帽則落於前方大約在大客車
    右後車輪側邊及稍後處，該處路段為中央劃設雙黃實線之分
    向限制線，路旁並未劃設路面白色實線之路面邊線，路邊設
    有公車候車站牌，人行道側緣石上劃有紅色實線，此有臺北
    市政府警察局萬華分局陳送之照片可參（見前揭偵查卷第44
    頁以下），而該現場於警察到達之前未曾移動，此有證人余
    盈慧在臺北市政府警察局萬華分局交通分隊警員陳耀傑詢問
    時陳述屬實，有該道路交通事故談話紀錄表影本可參（見前
    揭偵查卷第31頁），則該現場照片自應可作為判斷車禍發生
    經過之佐證，綜合上述情形觀之，原告丁○○駕駛之機車與
    被告戊○○駕駛之大客車於發生車禍前之行駛狀態乃為兩車
    併行狀態之事實，自堪認定。
四、按「汽車在未劃設慢車道之雙向二車道行駛時，應依下列規
    定：一、均應在遵行車道內行駛。二、在劃有分向限制線之
    路段，不得駛入來車之車道內。三、在劃有行車分向線之路
    段，超車時得駛越，但不能併行競駛。四、除準備停車或臨
    時停車外，不得駛出路面邊線。」，道路交通安全規則第97
    條第1 項定有明文；又依據道路交通安全規則第99條第1 項
    規定：「機器腳踏車行駛之車道，應依標誌或標線之規定行
    駛；無標誌或標線者，依下列規定行駛：一、在未劃分快慢
    車道之道路，得在最外側二車道行駛；單行道得在最左、右
    側車道行駛。二、在已劃分快慢車道之道路，雙向道路得在
    最外側快車道及慢車道行駛；單行道道路得在慢車道及與慢
    車道相鄰之快車道行駛。三、變換車道時，應讓直行車先行
    ，並注意安全距離。四、由同向二車道進入一車道，應讓直
    行車道之車輛先行，無直行車道者，外車道之車輛應讓內車
    道之車輛先行。但在交通壅塞時，內、外側車道車輛應互為
    禮讓，逐車交互輪流行駛，並保持安全距離及間隔。五、除
    起駛、準備停車或臨時停車外，不得駛出路面邊線。六、不
    得在人行道行駛。」。經查，原告丁○○與被告戊○○間發
    生系爭車禍之前述臺北市○○區○○街135 號前路段乃道路
    中央劃設雙黃實線之分向限制線之雙黃實線，並未劃設路面
    白色實線之路面邊線，路邊設有公車候車站牌，人行道側緣
    石上劃有紅色實線，有前述附於偵查卷內之臺北市○○○○○道路交通事故現場圖及現場照片可參（見前揭偵查卷第27
    頁、第44頁以下），該處又無關於機器腳踏車行駛之特別標
    誌或標線，且未如前述道路交通安全規則第99條第1 項第1
    款規定之有劃設車道之路段，而屬於快慢車混合之單一車道
    ，則於本路段並不適用道路交通安全規則第99條第1 項各款
    關於機器腳踏車行駛於道路上之規定，因此於該路段行車，
    自應依前揭道路交通安全規則第97條第1 項第3 款：「在劃
    有行車分向線之路段，超車時得駛越，但不能併行競駛。」
    之規定行車，則原告丁○○與被告戊○○二人於前揭肇事路
    段於車禍發生時，乃屬併行狀態，已如前述，則該二車駕駛
    人必然有一人乃違反上述規定，違規行車，當甚為顯然。
五、又查，依據上述臺北市政府警察局萬華分局製作之道路交通
    事故現場圖及現場照片所示，以及前述原告丁○○所述之：
    「肇事前我駕重機MC6-68 6沿內江街向東行駛至漢中街時，
    由西向北左轉漢中街，當時和我同方向駛於我車左側該一營
    大客（FV-431）要往右側靠站，我見狀想說怕被公車夾到，
    即加速欲通過，未料我車左手把處與該公車的右側車身處有
    輕微擦撞，我車即往左側倒地滑行而肇事，當時我的右側也
    有行人，我為了要閃行人，才會和公車擦撞。」等情形綜合
    判斷，原告丁○○所駕駛之機車與被告戊○○所駕駛之大客
    車之相對位置應是被告戊○○所駕駛之大客車車頭超前於原
    告丁○○之機車，故原告丁○○方有見大客車欲向右側路旁
    停靠之時，有加速超前之舉動，依此狀況判斷之，原告丁○○所駕駛之機車既然落後於被告戊○○駕駛之大客車，原告
    丁○○即不應採取與被告戊○○所駕駛之大客車併行之違規
    行駛行為，而應尾隨大客車而行駛，倘欲超越大客車，則應
    依道路交通安全規則第101 條第1 項規定，由前車即被告戊○○所駕駛之大客車左側超越，而不得自前車之右側超越，
    故原告丁○○駕駛機車行駛於前揭車禍路段乃屬違規行車之
    事實，自堪認定。
六、再按「汽車除遇突發狀況必須減速外，不得任意驟然減速。
    前車如須減速暫停，駕駛人應預先顯示燈光或手勢告知後車
    ，後車駕駛人應隨時注意前車之行動。」、「汽車行駛時，
    駕駛人應注意車前狀況及兩車併行之間隔，並隨時採取必要
    之安全措施。」，道路交通安全規則第94條第2 項、第3 項
    分別定有明文。經查，本件被告戊○○所駕駛之大客車於前
    揭肇事路段欲向右側路旁停靠，原告丁○○駕駛之機車本不
    應與之併行於其右側，依臺北市車輛行車事故鑑定覆議委員
    會意見認為原告丁○○有未保持行車安全間隔之情事，為肇
    事主因，被告戊○○所駕駛之大客車雖為前行車，惟靠站停
    車前仍有注意右側來車動態之義務，仍有停靠疏忽之情事，
    為肇事次因等情（見本院卷第167 頁），則原告丁○○雖有
    如前述違規行車而與被告戊○○駕駛之大客車併行之行為，
    但不妨礙被告戊○○仍應依前揭道路交通安全規則第94條第
    3 項規定負有注意併行車輛動態之義務，但本件原告丁○○
    卻突然加速向前行駛之狀況卻非欲向右停靠路旁之大客車駕
    駛人即被告戊○○所得預測者，故依據上述證據判斷，前述
    大客車駕駛人即被告戊○○固應於開始向右側路旁停靠站牌
    供乘客上下大客車之前，注意右側來車動態，並依前揭道路
    交通安全規則第94條第3 項規定，注意車前及兩車併行之間
    隔，隨時採取必要之安全措施，然仍不能預防右側併行之原
    告丁○○所駕駛之機車加速向前行駛之狀況發生，尤其在原
    告丁○○所駕駛之機車與併行之大客車之間已未保持安全間
    隔，加上原告丁○○又突然採取加速舉動，倘原告丁○○不
    於車禍發生之前為加速向前行駛動作，原告丁○○之先有未
    與併行之大客車保持安全間隔已使當時之行車狀態處於危險
    狀態之中，則尚可認為被告戊○○欲行停靠路邊有未注意併
    行車輛之疏失，然原告丁○○復有在發現前行車即被告戊○○所駕駛之大客車欲靠右側停車之時又加速向前行駛，若非
    結合上述原告丁○○二項行為，本件車禍當不致於發生，且
    其發生原因亦非被告戊○○所能預測或控制者，則被告戊○○之行為對於本件車禍之發生已失去控制能力，縱使採取任
    何措施亦無法避免車禍之發生，自不得令其負擔肇事之責任
    ，從而，本件被告戊○○駕駛營業大客車與原告丁○○駕駛
    之普通重型機車於前揭時地所發生之車禍，其肇事原因均因
    原告丁○○未遵守道路交通安全規則行車規定而有上述不當
    駕駛行為所致，原告丁○○應就此一交通事故負全部肇事責
    任，被告戊○○並無過失存在，因而，原告丁○○所受傷害
    乃係因自己之過失所致，自不得請求被告戊○○賠償，原告
    丁○○請求被告戊○○應賠償其損害，自屬無理由；原告己○○因前揭車禍所受傷害，因被告戊○○並無過失，而為原
    告丁○○之過失所致，則原告己○○因本件車禍所受之損害
    應由原告丁○○負擔全部之損害賠償責任，被告戊○○並無
    庸對原告己○○負擔侵權行為損害賠償責任，原告己○○請
    求被告戊○○應賠償其損害，亦非有理由。
七、按「受僱人因執行職務，不法侵害他人之權利者，由僱用人
    與行為人連帶負損害賠償責任。但選任受僱人及監督其職務
    之執行，已盡相當之注意或縱加以相當之注意而仍不免發生
    損害者，僱用人不負賠償責任。」，民法第188 條第1 項固
    有明定，惟僱用人應負損害賠償責任惟於受僱人應負損害賠
    償責任之時，方與受僱人對受害人負連帶賠償之責任，倘若
    受僱人並無庸負損害賠償責任，僱用人亦無庸對受害人負擔
    損害賠償責任，自屬當然。本件被告戊○○對於原告丁○○
    、己○○二人並無庸負侵權行為損害賠償責任，已如前述，
    則被告三重汽車客運股份有限公司雖為被告戊○○之僱用人
    ，自亦無庸對原告二人負擔連帶賠償責任，從而，原告二人
    請求被告三重汽車客運股份有限公司應與被告戊○○負連帶
    賠償責任一節，自亦屬無理由。
八、綜上所述，原告二人主張被告戊○○駕駛被告三重汽車客運
    大客車股份有限公司所有之營業大客車，因過失而肇事，致
    使原告二人受有上述傷害，應對於原告二人負侵權行為損害
    賠償責任，並無理由，其併請求被告三重汽車客運股份有限
    公司負連帶賠償責任，亦屬無理由；而原告二人主張被告二
    人應負連帶賠償責任既屬無理由，自無庸再就其請求之金額
    項目一一審究。從而，原告二人主張依據侵權行為損害賠償
    之法律關係，請求被告戊○○及被告三重汽車客運股份有限
    公司連帶賠償其如聲明所示之金額，及自起訴狀繕本送達被
    告翌日即94年6 月27日（本件應送達於被告戊○○之刑事附
    帶民事訴訟起訴狀繕本之送達，係於94年9 月16日寄存在臺
    北縣政府警察局新莊分局福營派出所而為送達，依民事訴訟
    法第138 條第2 項規定，應經過10日即94年6 月26日發生送
    達效力，，送達被告三重汽車客運股份有限公司部分則於94
    年9 月14日送達，送達證書見本院94年度交簡附民字第90號
    第16、17頁）起至清償日止按法定利率年息百分之五計算之
    利息，即均屬無理由，均應予駁回。原告二人假執行之聲請
    ，均因訴之駁回而失所附麗，均應併予駁回。
肆、本件事證已臻明確，兩造其餘主張及攻擊防禦方法與證據，
    經本院斟酌後，與本件判決結果已不生影響，故不一一論列
    ，附此敘明。
伍、結論：原告之訴均為無理由，依民事訴訟法第78條、第85條
    第1項，判決如主文。
中　　華　　民　　國　　96　　年　　1 　　月　　4 　　日
            民事第一庭  法  官  許  瑞  東
以上正本證明與原本無異
如對本判決上訴，須於判決送達後20日內向本院提出上訴狀
中　　華　　民　　國　　96　　年　　1 　　月　　4 　　日
                        書記官  賴  玉  芬
